【裁判字號】    95,訴,2269
【裁判日期】    980331
【裁判案由】    誣告
【裁判全文】
臺灣高雄地方法院刑事判決              95年度訴字第2269號
公  訴  人  臺灣高雄地方法院檢察署檢察官
被      告  甲○○
選任辯護人  王家鈺律師
上列被告因誣告案件，經檢察官提起公訴（95年度偵字第11777
號），本院判決如下：
    主  文
甲○○無罪。
    理  由
一、公訴意旨略以：甲○○明知高雄縣廚師職業工會（下稱廚師
    工會）第二屆理事會曾授權乙○○負責委外籌設成立廚師證
    照訓練中心（下稱廚師訓練中心），並決議由該接受委託之
    第三人自行負責籌措成立廚師訓練中心之資金及營運之盈虧
    ，再按招生人數繳交回饋金予廚師工會，且對外經營業務時
    ，得以廚師工會名義為之等事實，卻意圖使乙○○受刑事處
    分，利用廚師工會第二屆第十次理事會會議記錄僅記載「其
    訓練中心之籌備工作，地點之選定及各項申請有關手續委請
    本會乙○○全權處理」等文字，而於民國91年2 月1 日向臺
    灣高雄地方法院檢察署提起告訴，誣指乙○○長期壟斷該廚
    師訓練中心之財務收入並私自花用一空，涉犯刑法偽造有價
    証券、偽造文書、侵占、背信等罪嫌，經臺灣高雄地方法院
    檢察署以91年度偵字第11 463號提起公訴，由本院以92年度
    訴字第1995號判決無罪，嗣檢察官提起上訴，再經臺灣高等
    法院高雄分院以93年度上訴字第926 號判決上訴駁回，現上
    訴於最高法院中，因認被告涉犯刑法第169 條第1 項之誣告
    罪嫌等語。
二、按犯罪事實應依證據認定之，無證據不得認定犯罪事實。不
    能證明被告犯罪或其行為不罰者，應諭知無罪之判決，刑事
    訴訟法第154 條第2 項及第301 條第1 項分別定有明文。另
    按在訴訟上用以證明事實之證據，須於通常一般之人均不致
    於有所懷疑，而得確信其為真實之程度者，始得據以為有罪
    之認定；倘其證明尚未達到此一程度，而有合理之懷疑存在
    ，致使無從為有罪之確信時，即應為無罪之判決（最高法院
    76年台上字第4986號判例意旨參照）。再檢察官對於起訴之
    犯罪事實，應負提出證據及說服之實質舉證責任，倘其所提
    出之證據，不足為被告有罪之積極證明，或其指出證明之方
    法，無從說服法院以形成被告有罪之心證，基於無罪推定之
    原則，自應為被告無罪判決之諭知，最高法院92年台上字第
    128 號判例亦可參照。
三、次按誣告罪之成立，以意圖他人受刑事處分虛構事實而向該
    管公務員申告為其要件，告訴人所訴事實，不能證明其係實
    在，對於被訴人為不起訴處分確定者，是否構成誣告罪，尚
    應就其有無虛構誣告之故意以為斷，並非當然可以誣告罪相
    繩，故在積極方面如無證據證明告訴人確係出於故意而虛構
    者，仍不能遽以誣告罪論處（最高法院46年台上字第927 號
    判例、59年台上字第581 號判例參照）。再按誣告罪之成立
    ，以告訴人所訴被訴人之事實必須完全出於虛構為要件，若
    有出於誤會或懷疑有此事實而為申告，以致不能證明其所訴
    之事實為真實，縱被訴人不負刑責，而告訴人本缺乏誣告之
    故意，亦難成立誣告罪名（最高法院44年台上字第892 號判
    例參照），均合先敘明。
四、公訴意旨認被告涉犯刑法第169 條第1 項之誣告罪嫌，無非
    係以被告於偵查、審判中之證詞、被告以廚師工會常務理事
    之身分參加廚師訓練中心開幕照片1 張、被告郵局帳戶存摺
    及明細表影本1 份，認可證被告明知廚師工會除授權乙○○
    負責成立廚師訓練中心外，尚包括廚師訓練中心成立後之各
    項運作業務，及91年2 月1 日被告之告訴狀、本院92年度訴
    字第1995號判決書、臺灣高等法院高雄分院93年度上訴字第
    926 號判決書為其主要論據。訊據被告甲○○則堅詞否認有
    何上揭誣告犯行，辯稱：印章確實都不是工會之印章，伊也
    不知道切結書及支票之事，伊所告皆係事實，且係以工會理
    事長之身分，為工會之利益而為告訴，並無誣告之犯意等語
    。經查：
  (一)按被告以外之人於審判外之言詞或書面陳述，除法律有規定
    者外，不得作為證據；又被告以外之人於審判外之陳述，雖
    不符刑事訴訟法第159 條之1 至第159 條之4 之規定，而經
    當事人於審判程序同意作為證據，法院審酌該言詞陳述或書
    面陳述作成時之情況，認為適當者，亦得為證據；當事人、
    代理人或辯護人於法院調查證據時，知有第159 條第1 項不
    得為證據之情形，而未於言詞辯論終結前聲明異議者，視為
    有前項之同意。刑事訴訟法第159 條第1 項、第159 條之5
    分別定有明文。經查，本判決所引用之各項證據資料，其屬
    於被告以外之人於審判外之言詞、書面陳述者，均據本院於
    調查證據程序逐一提示並告以要旨，檢察官、被告、辯護人
    均知該等證據為被告以外之人之審判外陳述，均未於言詞辯
    論終結前聲明異議，本院審酌上開證據作成時之情況，亦無
    不當取供等情形，認為以之作為本案之證據亦屬適當，依刑
    事訴訟法第159 條之5 規定，應有證據能力。
  (二)本件被告於91年2 月1 日向臺灣高雄地方法院檢察署提起告
    訴，指訴乙○○與曾清全、宋永賢等人簽署「切結書」，以
    廚師工會之名義將廚師訓練中心之籌備、設立等事項，私自
    委由曾清全、宋永賢等人處理及經營，進而壟斷廚師訓練中
    心之財務，涉犯刑法背信罪嫌；乙○○又盜刻廚師工會印章
    交由曾清全、宋永賢持之向高雄區中小企業銀行辦理支票存
    款開戶，並以廚師工會為發票人開立支票，涉犯偽造文書、
    偽造有價證券等罪嫌；乙○○等人於開立上開中小企業銀行
    帳戶後，更將該帳戶內由廚師工會之主管機關核撥與廚師工
    會之補助款提領一空，事涉刑法侵占罪嫌等情，經臺灣高雄
    地方法院檢察署以91年度偵字第11463 號提起公訴，由本院
    以92年度訴字第1995號判決無罪，嗣檢察官提起上訴，再經
    臺灣高等法院高雄分院以93年度上訴字第926 號判決上訴駁
    回，現上訴於最高法院中，此有被告91年2 月1 日之告訴狀
    （見偵查卷第8 至15頁），及上開第一、二審之判決書各1
    份（見偵查卷一第16至38頁、第55至56反面）在卷可稽。
  (三)上開第一、二審判決雖均認定廚師工會有概括授權乙○○負
    責委外籌設成立廚師訓練中心，並決議由乙○○自行負責籌
    措成立廚師訓練中心之資金及營運之盈虧，再按招生人數繳
    交回饋金予廚師工會，且對外經營業務時，得以廚師工會名
    義為之，故乙○○縱有另刻工會印章、獨立經營廚師訓練中
    心，提領公庫支票，及未將向高雄縣政府勞工局領取之標金
    與辦理檢定、講習所收取之費用交與廚師工會等情，亦均係
    基於廚師工會之概括授權，自無成立偽造文書、背信或侵占
    等罪，惟據上開判決所認定之事實，廚師工會第二屆第10次
    理事會會議決議通過成立廚師訓練中心，「其訓練中心之籌
    備工作，地點之選定及各項申請有關手續委請本會乙○○全
    權處理」，嗣後另有召開臨時理事會會議授權乙○○經營廚
    師訓練中心成立後各項運作，且需自負盈虧及繳交回饋金與
    廚師工會，而此臨時理事會會議並無製作會議紀錄等情。亦
    即，廚師工會第二屆理事會於第10次會議時，僅決議通過全
    權委由乙○○處理「廚師訓練中心之籌備工作，地點之選定
    及各項申請有關手續」等事宜，並未概括授權乙○○負責廚
    師訓練中心成立後之各項運作，係嗣後召開之臨時理事會才
    委由乙○○全權處理廚師訓練中心往後之經營，並自負盈虧
    及需繳交回饋金與廚師工會。然被告於廚師工會第二屆第10
    次理事會會議當日係請假並未出席，有上開理事會會議之會
    議紀錄（見偵查卷三第49頁）附卷可按，且亦無任何證據可
    資證明被告有出席事後之臨時理事會，是被告對廚師工會上
    述概括授權乙○○負責處理廚師訓練中心等情是否知悉，已
    非無疑。被告雖有以廚師工會之常務理事身分參加廚師訓練
    中心之開幕，且廚師訓練中心確實亦有繳交回饋金予廚師工
    會，並匯入被告所開立之郵局帳戶，有照片1 張（見偵查卷
    一第45頁）、被告郵局帳戶存摺及明細表影本1 份（見偵查
    卷一第46至47頁）可按，惟此僅得證明被告已知悉廚師訓練
    中心已成立開幕，及廚師訓練中心需繳交回饋金予廚師工會
    等事，並無法就此推論被告對廚師工會授權與乙○○之事項
    、範圍與權責劃分等細節內容，已有全盤具體之瞭解。
  (四)再者，縱使被告對於廚師工會概括授權乙○○處理廚師訓練
    中心之籌備及經營事宜一事有所知情，惟並非即認為乙○○
    就廚師工會本身之對外代表性可任意為之。本件據證人丙○
    ○於本院審理中到庭具結作證稱：伊在廚師工會擔任會務人
    員，負責勞健保、記帳、保管印章等業務，卷附財物（勞務
    ）採購開（決）標紀錄表1 份（見本院卷一第89至94頁），
    及高雄區中小企業銀行之支票存款開戶申請書（見本院卷一
    第103 至104 頁）上「高雄縣廚師職業工會」之印章皆非廚
    師工會原本真正之印章，而宋永賢與曾清全皆非廚師工會之
    會員，亦無擔任廚師工會之職務等語明確，且上開紀錄表、
    申請書，及高雄區中小企業銀行之概括式同意書、支票存款
    往來約定書、客戶印鑑卡、切結書（見本院卷一第95至100
    頁）上「高雄縣廚師職業工會」之印章，確實與廚師工會之
    真正印章不符，有卷附高雄縣廚師職業工會91年7 月25日高
    縣廚師工政字第9106 3號函所附之廚師工會印章可資比對（
    見本院卷一第101 至102 頁）。又乙○○將廚師訓練中心之
    經營，再委由曾清全全權處理，有切結書1份 （見偵查卷四
    第58至59頁），且曾清全及宋永賢亦確實有以廚師工會之名
    義開立上開向高雄區中小企業銀行申請之支票，有卷附支票
    1 紙（見偵查卷五第133 頁）可佐。此外，上開文書上就廚
    師工會之代表人亦皆填載為宋永賢或曾清全，可見乙○○經
    營廚師訓練中心之業務時，確實有使用原非廚師工會之印章
    ，及委由非廚師工會之人員經營廚師訓練中心之業務，並以
    廚師工會之名義參與高雄縣政府90年度地方職業訓練中餐丙
    級考照暨小吃創業班之標案，及開立支票等情。
  (五)綜上所述，乙○○雖因取得廚師工會之授權，得全權處理廚
    師訓練中心各項事宜，並獨立運作自負盈虧，就被告所告訴
    之事實，經一、二審法院判決均認尚不構成偽造文書、偽造
    有價證券、背信、侵占等罪，惟本件並無法證明被告對廚師
    工會授權乙○○之事項、範圍與權責劃分已完全知悉，且一
    般民眾對於概括授權之法律效果亦難以輕易瞭解。而乙○○
    確實有使用非廚師工會原有之印章，及授權非廚師工會之人
    ，即曾清全、宋永賢2 人處理廚師訓練中心之業務經營，曾
    清全、宋永賢甚至以廚師工會代表人之身分，對外以廚師工
    會名義經營廚師訓練中心之業務（包括申請帳戶、開立支票
    、參與政府標案、提領公庫支票）等易使人誤會或懷疑有上
    開罪嫌之行為。再者，乙○○等人經營廚師訓練中心業務，
    亦經高雄縣政府發覺有涉嫌偽造文書、侵占之情，而函請臺
    灣高雄地方法院檢察署偵辦，有高雄縣政府91年5 月23日府
    勞組字第0910079484號函（見本院卷一第81至82頁）附卷可
    按，益徵被告告訴乙○○涉有偽造文書、偽造有價證券、侵
    占及背信等罪嫌，尚非全然憑空虛構事實而向該管公務員申
    告。而本件並無積極證據可資證明被告所告訴之事實確係出
    於故意而虛構，是被告出於誤會或懷疑有此事實而為申告，
    以致不能證明其所訴之事實為真實，縱被訴人不負刑責，而
    被告本缺乏誣告之故意，揆諸首揭判例意旨，自不能遽以誣
    告罪論處。
五、綜上所述，本件檢察官起訴被告用以證明犯罪事實之證據，
    尚未達於通常一般之人均不致有所懷疑，而得確信其為真實
    之程度，其間仍有合理之懷疑存在，本院尚無法產生被告有
    罪之確信。此外，復查無其他證據足證被告有檢察官所指誣
    告之犯行，參諸前引法條及判例意旨，被告犯罪即屬不能證
    明，自應為被告無罪之判決。
據上論斷，應依刑事訴訟法第301 條第1 項，判決如主文。
中    華    民    國    98    年    3     月    31    日
                  刑事第五庭  審判長法  官  廖建瑜
                                    法  官  林永村
                                    法  官  林裕凱
以上正本證明與原本無異。
如不服本判決應於收受送達後10日內向本院提出上訴書狀，並應
敘述具體理由；如未敘述上訴理由者，應於上訴期間屆滿後20日
內向本院補提理由書（均須按他造當事人之人數附繕本）「切勿
逕送上級法院」。
中    華    民    國    98    年    3     月    31    日
                                    書記官  黃靖媛


司法院資訊處製作；財團法人民間司法改革基金會備份。
